Inventaris van de archieven van de Wetgevende Colleges van de Bataafse Republiek en van het Koninkrijk Holland, 1796-1810
Nationaal Archief, Den Haag
- PERIODE 1 MAART 1796 - 18 SEPTEMBER 1801, A.
  - COMMISSIE-ARCHIEVEN, A.4
    - DE VASTE COMMISSIES, A.4.1
      - Commissie van Buitenlandse Zaken, A.4.1.1
        De Commissie moest 'eene bestendige correspondentie houden met de Ministers van dezen Staat buitenlands' (gezanten), die zich hadden te richten naar de instructies en bevelen van de Commissie. De aanstelling van ambassadeurs bleef het voorrecht van de Nationale Vergadering, maar de Commissie mocht wel kandidaten voordragen. De grondbeginselen van de revolutie moesten veilig worden gesteld. De Commissie moest er daarom zorg voor dragen dat ' 's Lands geheimen en tederste belangen niet buiten noodzake (bleven) toevertrouwd aan [reeds fungerende .. red] personen ofte agenten welker staatkundige gevoelens niet met die beginselen overeenkwamen'. De geheime informatie die men via de eigen ambassadeurs in het buitenland of via andere kanalen verwierf, mocht nooit in het verslag van de Nationale Vergadering worden vastgelegd, maar moest onder de stipste geheimhouding 'in den boezem der leeden der commissie' blijven. Van zulke informatie, vaak in een geheim cijferschrift vastgelegd, mocht geen afschrift worden gemaakt. De originelen (zowel in geheimschrift als gewoon schrift) werden toevertrouwd aan de secretaris van de Commissie. Dit was tevens de enige die de stukken mocht redigeren en versturen. Om zich te informeren had de Commissie het recht om één of meer leden van de uitvoerende comités bij haar zittingen aanwezig te doen zijn.
        Voor haar werkzaamheden had de Commissie de beschikking over een budget van een half miljoen gulden. Verantwoording over de besteding daarvan geschiedde in een geheime commissie van de Nationale Vergadering. De Commissie was bevoegd om vredesonderhandelingen, oorlogsverklaringen, traktaten en allianties voor te bereiden. Rechtskracht kregen zulke verdragen pas na ratificatie door de Nationale Vergadering. Wel mocht de Commissie additionele of secrete artikelen toevoegen, mits deze de onafhankelijkheid en integriteit van de Bataafse republiek niet zouden aantasten en niet strijdig waren met de geest van het gesloten traktaat.
        Haar werkzaamheden diende de Commissie te verrichten in het besef dat koophandel en zeevaart de voorname bronnen van (...) welvaart zijn. Zij moest ernaar streven om met alle volkeren vriendschappelijke betrekkingen te onderhouden. Vooral de relatie met de geallieerde Franse regering moest gecultiveerd worden. Het uiteindelijke doel van de Commissie was de handhaving van de 'hoogheid en independentie des Lands'. Om te toetsen of de Commissie haar werkzaamheden naar behoren verrichtte en het gestelde doel voldoende nastreefde moest de president of de secretaris van de Commissie iedere twee maanden verantwoording afleggen van het gevoerde beleid in een Comité Generaal (besloten vergadering) van de Nationale Vergadering.
        Met de staatsgreep van 22 januari 1798 kregen de leden der Commissie huisarrest opgelegd en werd bij de burger-representant Bicker beslag gelegd op de kas en alle papieren en documenten van de Commissie. Tevens werd gedecreteerd dat het Reglement van Orde van de Nationale Vergadering en de Instructie voor de Commissie van Buitenlandse Zaken zouden worden herzien door een drietal burger-representanten (Ploos van Amstel, Bosch en Floh).
        Gedrukte decreten der Nationale Vergadering, inv.nr. 578, p. 5 e.v.
        Als leden van de provisionele Commissie van Buitenlandse Zaken werden de burgers-representanten Meyer, Vreede, de Lemon, Konijnenburg en Blauw benoemd.
        Op 23 januari 1798 werd gelast de werkzaamheden van deze Commissie over te dragen aan een Provisioneel Uitvoerend Bewind. Dit Bewind nam de werkzaamheden op 25 januari 1798 over. De onder de Commissie berustende papieren werden op 27 januari 1798 overgedragen.
        Gedrukte decreten van de Nationale Vergadering, inv.nr. 578, p. 41. Minuut-notulen met relatieven van het Uitvoerend Bewind, 25 januari 1798, inv.nr 1.
        Het eindverslag van haar werkzaamheden gaf de Commissie op 30 januari 1798 in de Constituerende Vergadering.
        Decreten van de Constituerende Vergadering, inv.nr. 578, p. 209 e.v.
        - Minuut-notulen., 1 apr 1796 - 19 jan 1798; ---
          Zie archieven van het departement van Buitenlandse Zaken, 1796-1810, nummer toegang: 2.01.08; inv.nrs 1-2, zie ook 47
        - Net-notulen., 1 apr 1796 - 30 dec 1797; ---
          Zie archieven van het departement van Buitenlandse Zaken, 1796-1810, nummer toegang: 2.01.08; inv.nrs 25-28
        - Minuut-notulen van het Provisioneel Besogne voor de Buitenlandse Zaken en van de Commissie van Buitenlandse Zaken., 6 mrt 1796 - 30 dec 1796; ---
          Zie archieven van het departement van Buitenlandse Zaken, 1796-1810, nummer toegang: 2.01.08; inv.nr 47
        - Minuut-geheime notulen van de Commissie van Buitenlandse Zaken., 1 jan 1797 - 19 jan 1798; ---
          Zie archieven van het departement van Buitenlandse Zaken, 1796-1810, nummer toegang: 2.01.08; inv.nr 48
        - Minuut-geheime notulen en uitgaande en ingekomen stukken bij de Commissie van Buitenlandse Zaken betreffende het uitlopen van de vloot en de geprojecteerde expeditie op de kusten van Ierland., 4 apr 1797 - 13 nov 1797; ---
          Zie archieven van het departement van Buitenlandse Zaken, 1796-1810, nummer toegang: 2.01.08; inv.nr 49
        - Net-geheime notulen van het Provisioneel Besogne voor de Buitenlandse Zaken en de Commissie voor de Buitenlandse Zaken., 6 mrt 1796 - 30 jun 1797; ---
          Zie archieven van het departement van Buitenlandse Zaken, 1796-1810, nummer toegang: 2.01.08; inv.nrs 55A, 55B, 56
        - Minuten van uitgaande stukken., 15 jan 1796 - 14 mrt 1798; ---
          Bevat ook stukken van het Provisioneel Besogne voor de Buitenlandse Zaken en het Hollands Comité van Buitenlandse Zaken.
          Zie archieven van het departement van Buitenlandse Zaken, 1796-1810, nummer toegang: 2.01.08; inv.nrs 65-68
        - Chronologische lijst van adressanten van uitgaande brieven., 5 apr 1796 - 30 dec 1797; ---
          Zie archieven van het departement van Buitenlandse Zaken, 1796-1810, nummer toegang: 2.01.08; inv.nr 101A
        - Brievenboeken., 5 apr 1796 - 20 jan 1798; ---
          Zie archieven van het departement van Buitenlandse Zaken, 1796-1810, nummer toegang: 2.01.08; inv.nrs 102-103
        - Ingekomen stukken., 1796-1798 (1810); ---
          Zie archieven van het departement van Buitenlandse Zaken, 1796-1810, nummer toegang 2.01.08; inv.nrs. 165, 168, 171, 173-174, 178, 181, 183-186, 191-193, 196, 204A, 205-209, 230-231, 239-240, 252-253, 262, 265-266, 270, 275, 277-278, 280, 282, 284-285, 287-288, 297-300, 309-311, 316-317, 321-323, 333-337, 339-341, 343, 345, 349, 352, 354-355, 357A, 358-362, 364-365A, 381A, 390, 395.
        - Register van uitgaande brieven van de Commissie van Buitenlandse Zaken., 3 jan 1797 - 30 dec 1797; ---
          Zie archieven van het departement van Buitenlandse Zaken, 1796-1810, nummer toegang: 2.01.08; inv.nr 396
        - Voordrachten, adviezen en rapporten, uitgebracht aan en door de Commissie van Buitenlandse Zaken, benevens enkele ingekomen stukken., jan 1797 - dec 1797; ---
          Zie archieven van het departement van Buitenlandse Zaken, 1796-1810, nummer toegang: 2.01.08; inv.nr 397
        - Index op de uitgaande brieven., 1796 - 1798; ---
          Zie archieven van het departement van Buitenlandse Zaken, 1796-1810, nummer toegang: 2.01.08; inv.nr 407
        - Varia., 1797; ---
          Zie archieven van het departement van Buitenlandse Zaken, 1796-1810, nummer toegang: 2.01.08; inv.nr 417
      - Commissie van Binnenlandse Correspondentie, A.4.1.2
        Volgens het Reglement van Orde van de Nationale Vergadering moest de Commissie van Binnenlandse Correspondentie bestaan uit twaalf leden, die door de Nationale Vergadering moesten worden benoemd. Zij moest dienen om met de 'aangestelde Magten binnen 's Lands goede verstandhouding te hebben ten einde alle woelingen en ondernemingen te ontdekken en te verijdelen, welke tegens de Vrijheid en de welvaart des Lands zouden worden gesmeed'.
        Artikel 39 R.v.O.
        Op 1 april 1796 werden twaalf burger-representanten, waaronder Pieter Vreede, tot leden van de Commissie benoemd. Volgens het Reglement van Orde moesten iedere maand drie leden worden uitgeloot. De Nationale Vergadering benoemde dan drie nieuwe leden, die de opengevallen plaatsen moesten opvullen (art. 40).
        Op dezelfde datum ( 1 april 1796) werd de Instructie vastgesteld, waarop de Commissie haar werkzaamheden moest baseren.
        Deze instructie is door de tweede Nationale Vergadering in oktober 1797 niet noemenswaardig gewijzigd.
        Volgens deze Instructie had de Commissie de taak om verdachte personen in een Algemeen Comité oftewel Comité Generaal (besloten vergadering) aan te geven bij de Nationale Vergadering. Indien er evenwel redenen waren om aan te nemen dat de verdachten voor die tijd zouden vluchten, dan kon de Commissie deze personen, zonder voorafgaand overleg met de Nationale Vergadering, in bewaring doen stellen. In de eerstvolgende zitting van de Nationale Vergadering diende daarover verantwoording te worden afgelegd.
        Art. 4 der Instructie.
        Elke maand moest de Commissie in een Algemeen Comité (besloten vergadering) verslag doen aan de Nationale Vergadering van de stand van zaken in het land (de staat der zaken binnenlandsch).
        Instructie, art. 7.
        In tijden van nood, of wanneer het in het belang van het land was, kon de Commissie de President (voorzitter) van de Nationale Vergadering vragen om een Algemeen Comité (besloten vergadering) bijeen te roepen. In zo'n vergadering kon de Commissie haar bevindingen openbaar maken (art. 6). Als budget kreeg de Commissie de beschikking over tienduizend gulden. Over de besteding daarvan moest verantwoording worden afgelegd aan een geheime commissie uit de Nationale Vergadering (art. 8). Om het vele en omslachtige administratieve werk van de Commissie te verlichten, had zij het recht om een amanuensis aan te stellen.
        De Instructie voor de amanuensis werd op 5 september 1796 gearresteerd. Inventaris van het Archief van het Departement van Binnenlandse Zaken, 1796-1813, nummer toegang 2.01.12, inv.nr. 10.
        De werkwijze van de Commissie werd vastgelegd in een Reglement van Orde.
        Inventaris van het Archief van het Departement van Binnenlandse Zaken, 1796-1813, nummer toegang 2.01.12, inv.nr. 10.
        Volgens dit reglement vergaderde de Commissie tenminste driemaal per week om over de voorkomende zaken te raadplegen en te beslissen (art. 11) of zo dikwijls als de president (voorzitter) noodzakelijk achtte (art. 7). In zo'n buitengewone vergadering moesten er tenminste zeven leden present zijn om een besluit te kunnen nemen. Was er een zaak aan de orde die geen uitstel van beslissing gedoogde, dan kon er door een kleiner aantal leden een besluit worden genomen (art. 8). Een uit de Commissie benoemde subcommissie, bestaande uit de president (voorzitter) en drie leden, vergaderde dagelijks. De drie leden van deze subcommissie werden volgens rooster wekelijks door drie nieuwe vervangen (art. 12 en 13). Van haar verrichtingen hield de subcommissie notulen bij, die in de eerstvolgende vergadering aan de voltallige Commissie gepresenteerd werden (art. 15).
        Met de staatsgreep van 22 januari 1798 werd de Commissie op last van de Constituerende Vergadering gezuiverd. De burger-representant Van Kleffens, lid en thesaurier van de Commissie van Binnenlandse Correspondentie, moest de sleutels van de kas en alle papieren, stukken en charters overdragen die hij als voormalig lid van de Commissie in beheer had.
        Gedrukte decreten der Nationale Vergadering, 22 januari 1798, inv.nr. 578, p. 18.
        Voorts werd gedecreteerd dat het Reglement van Orde en de Instructie zouden worden herzien door een drietal burger-representanten (Ploos van Amstel, Bosch en Floh) en dat er tot nader order een Provisionele Commissie van Binnenlandse Correspondentie werd aangesteld.
        Gedrukte decreten der Nationale Vergadering, 22 januari 1798, inv.nr. 578, p.19.
        Deze Commissie deed op 26 februari 1798 aan de Constituerende Vergadering het voorstel om haar werkzaamheden te staken en over te dragen aan de door het Uitvoerend Bewind aangestelde Agent van Algemene Politie en Binnenlandse Correspondentie.
        Gedrukte decreten der Nationale Vergadering, inv.nr. 579, p. 599 e.v.
        In de vergadering van 27 februari 1798 werd de Commissie van Binnenlandse Correspondentie voor vervallen verklaard.
        Gedrukte decreten der Nationale Vergadering, inv.nr. 579, p. 642 e.v.
        - Minuut- notulen., 8 apr 1796 - 6 mrt 1798; ---; 6 delen
          Zie de archieven van het departement van Binnenlandse Zaken 1796-1810, nummer toegang 2.01.12; inv.nrs 1-6
        - Minuut-uitgaande brieven., 8 sep 1796 - 17 mrt 1798; ---; 1 deel
          Hieronder enkele kopiebrieven van vóór 16 sep 1796.
          Zie de archieven van het departement van Binnenlandse Zaken 1796-1810, nummer toegang 2.01.12; inv.nr 7
        - Net-uitgaande brieven., 15 apr 1796 - 17 mrt 1798; ---; 1 deel
          Zie de archieven van het departement van Binnenlandse Zaken 1796-1810, nummer toegang 2.01.12; inv.nr 8
        - Paspoorten., 24 jun 1796 - 28 feb 1798; ---; 1 deel
          Zie de archieven van het departement van Binnenlandse Zaken 1796-1810, nummer toegang 2.01.12; inv.nr 9
        - Ingekomen stukken., 1795-1798; ---
          Zie de archieven van het departement van Binnenlandse Zaken 1796-1810, nummer toegang 2.01.12; inv.nrs 10-14
      - Commissie van Finantie, A.4.1.3
        Volgens het Reglement van Orde van de Nationale Vergadering moest de Commissie van Finantie bestaan uit vijf leden, die door de Vergadering benoemd werden uit een dubbel aantal (tien) kandidaten. Dit tiental werd geselecteerd door de President en de Commissie van Constitutie.
        Art. 41 van het Reglement van Orde, 1796.
        Op 30 maart 1796 werden de tien kandidaten voorgedragen. Een dag later werden de burgers-representanten de Vos van Neyerwal, Schimmelpenninck, Hoogewal, Branger en Cau tot leden van de Commissie gekozen en benoemd.
        Gedrukte Decreten der Nationale Vergadering, inv.nr. 555, pp.565 en 578.
        Volgens de Secrete Decreten van de Nationale Vergadering van 5 juli 1796 werd de Commissie van Finantie gerechtigd om zoodanige Transactiën en Operatiën aan te gaan en te effectuëren, als zij (...) ten meeste nutte van den Lande zal noodig oordelen, alsmede om (...) de noodige orders, auctorisatiën en qualificatiën aan de respective Committes, zoo van het Bondgenootschap te Lande, de Marine, Oost- en West-Indische Bezittingen en voorts alle andere commissiën, ofte committes uit de (Nationale) Vergadering emaneerende of van dezelven dependent, te geeven en verleenen, als, ter beantwoording aan het voorzegde oogmerk, bevonden zal worden te behooren.
        Geheime decreten van de Nationale Vergadering, inv.nr. 512.
        Met de staatsgreep van 22 januari 1798 werd een provisionele Commissie van Finantie ingesteld, bestaande uit de burger-representanten Branger, van Esen, Pertat en Nolet.
        Gedrukte decreten van de Nationale Vergadering, inv.nr. 578, p. 17.
        Op 29 maart 1798 stelde de burger-representant Bosch voor om de Commissie van Finantie op te heffen. Zij was in zijn ogen niet alleen overbodig (...) geworden, maar (strekte) zelfs ter stremming of contrariëring der werkzaamheden van het (...) Departement van Finantie van den Agent der Bataafsche Republiek (...).
        Gedrukte decreten der Constituerende Vergadering, inv.nr. 580, p. 670 e.v.
        Nadat een aantal gecommitteerden de Vergadering over dit voorstel van advies had gediend, werd op 3 april 1798 gedecreteerd dat de Commissie van Finantie werd verklaard te zijn vervallen, en op de honorabelste wijze ontbonden.
        Gedrukte decreten der Constituerende Vergadering, inv.nr. 581, p. 82 e.v.
        - De archiefbescheiden van deze commissie zijn in het archief niet aangetroffen., ---
          De archiefbescheiden zijn vermoedelijk bij het Ministerie van Financiën verloren gegaan.
      - Commissie van Toezigt over de Vergaderplaats en de Policie derzelve, A.4.1.4
        Het Reglement van Orde van de Nationale Vergadering schreef voor dat er een Commissie van Toezigt over de Vergaderplaats en de Policie derzelve moest worden benoemd, bestaande uit vier leden.
        Reglement van Orde, 25 maart 1796, art. 42.
        Op 6 april 1796 werden de burgers-representanten Pompe van Meerdervoort, Ploos van Amstel, Aaninck en Wickevoort Crommelin tot leden van deze Commissie gekozen en werd de agent Slicher aan deze Commissie toegevoegd.
        Gedrukte decreten van de Nationale Vergadering, inv.nr. 556, p. 117.
        Na overleg met een soortgelijke commissie uit het Comité van Algemeen Welzijn van het Provinciaal Bestuur van Holland werd er een regeling ontworpen voor het gebruik van het Nationaal Gebouw (het voormalige gebouw der Staten-Generaal), waarvan beide colleges gebruik maakten.
        Gedrukte decreten der Nationale Vergadering, inv.nr. 556, p. 286 e.v.
        Pas in september 1797 werd op verzoek van de Commissie zelf een concept-instructie vastgesteld door de Nationale Vergadering.
        Gedrukte decreten der Nationale Vergadering, 25 september 1797, inv.nr. 573, p. 417 e.v.
        De Commissie kreeg volgens deze Instructie het oppertoezicht (...) over alle de appartementen van het Gebouw, waar in de Nationale vergadering hare zittingen (hield), en over de vertrekken, weleer door de Vergadering der Staten-Generaal geoccupeerd geweest.
        Gedrukte decreten der Nationale Vergadering, inv.nr. 573, p. 418.
        Zij moest tevens de president (voorzitter) van de Nationale Vergadering behulpzaam zijn bij het handhaven van behoorlijke orde en stilte op de tribunes, en de Ministers-(ambassadeurs)kamer.
        Gedrukte decreten der Nationale Vergadering, inv.nr. 573, p. 419.
        Wanneer de Vergadering in Comité Generaal (besloten) bijeenkwam, moest zij erop toezien dat de toegangen, de tribunes en de loges voor publiek waren afgesloten. Ten slotte was zij bevoegd om indien zij omstandigheden ontdekte, die haar van de noodzakelijkheid van versterking van wachten, of andere arrangementen ter handhaving van rust en orde overreeden, (...) daar van terstond aan de Vergadering of, dezelve niet bij elkander zijnde, aan den praesident kennis geven. Mocht de bedreiging zo ernstig zijn dat al direct maatregelen dienden te worden genomen, dan had zij daartoe de vrijheid, mits in zulke gevalle toch zoo spoedig mogelijk die kennisgeving doende, en voor de voor haar gegeven ordres als dan verantwoordelijk blijvende.
        Gedrukte decreten der Nationale Vergadering, inv.nr. 573, p. 420-421.
        - De archiefbescheiden van deze commissie zijn in het archief niet aangetroffen., ---
          De verblijfplaats van de archiefbescheiden van deze commissie is niet bekend.
      - Commissie van de Drukkerije, A.4.1.5
        Het Reglement van Orde van de Nationale Vergadering schreef voor dat de Commissie tot de Drukkerije vier leden moest tellen.
        Artikel 43 van het Reglement van Orde, 25 maart 1796.
        Op 7 april 1796 werden de burgers-representanten Bosvelt, Bosch, Bacot en van der Zoo daartoe verkozen.
        Gedrukte decreten van de Nationale Vergadering, 7 april 1796, inv.nr. 556, p. 140.
        Alles wat ten dienste van den Lande op kosten van de staat werd gedrukt, diende op de Drukkerij van Holland (later, vanaf 8 maart 1799, de Gemeenelandsdrukkerij of Nationale Drukkerij geheten) gedrukt te worden en was onderworpen aan het toezicht van de Commissie.
        Gedrukte decreten der Nationale Vergadering, 21 juni 1796, inv.nr.558, p. 458.
        Na de installatie van de Eerste en Tweede Kamer van het Vertegenwoordigend Lichaam in 1798 werd besloten een Gemengde Commissie tot de Zaken der Drukkerij in te stellen, waarin gecommitteerden van beide Kamers zitting hadden.
        De eerste vermelding van deze Gecombineerde Commissie vindt men in de Korte Notulen van de Commissie tot de Drukkerij, beginnende met dinsdag den 19 Juni 1798 onder inv.nr. 498 van de Wetgevende Colleges. De notulen van januari 1799 vermelden op de omslag de namen van de gecommitteerden uit beide Kamers.
        Voor zover valt na te gaan is er geen Instructie opgesteld voor de werkwijze en werkzaamheden van de Commissie. Op 10 oktober 1800 decreteerde de Tweede Kamer van het Vertegenwoordigend Lichaam dat de administratie en het beheer der drukkerij onder de onmiddellijke directie van het Uitvoerend Bewind (...) werden gesteld.
        Gedrukte decreten van de Tweede Kamer, 10 oktober 1800, inv.nr. 688, p. 274 e.v.
        Het Uitvoerend Bewind dat zich na die datum onledig (had) gehouden met al het geen ten dien opzichte diende verordend en bepaald te worden, legde op 21 februari 1801 de concept-instructies, eden en traktementen voor de directeur en andere werknemers alsmede de tarieven aan het Vertegenwoordigend Lichaam ter goedkeuring voor.
        Gedrukte decreten van de Tweede Kamer, p. 383 e.v. en p. 559. De vastgestelde instructies vindt men in het archief van S. Dassevael (2.21.48), inv.nr. 174.
        - Korte notulen der commissie., Ingekomen extractdecreten van de provisionele representanten van het Volk van Holland en de elkaar opvolgende Wetgevende Colleges betreffende de organisatie van de Landsdrukkerij.; Weeklijsten van ontvangsten en uitgaven.; Administratie van schrijfbehoeften.; 17 okt 1797; 1795 - 1801; 1795 - 1798; 1796 - 1801; 498
        - Rekeningen van 's Lands Drukkerij., Kwitanties.; Rekeningen voor stukken, ter Hollandse drukkerij voor het gemene land gedrukt.; Rekeningen en ordonnanties, wegens schrijfbehoeften door Holland voor het gemene land geleverd.; Generale rekeningen der Hollandse drukkerij wegens voor het gemene land gedrukte stukken en geleverde schrijfbehoeften.; 1796 - 1797; 1796 - 1800; 1796 - 1798; 499
        - Registers van ontvangst en uitgave voor 's lands drukkerij., Register van leveranties aan 's lands drukkerij.; Register van leveranties van schrijfbehoeften; Rekeningen van 's lands drukkerij ten laste der Nationale en Constituerende Vergadering.; Resoluties in handen van de Commissie voor de drukkerij.; Weeklijsten der drukkerij.; jun - dec 1795 en 1796; jun - dec 1795; 1796; 1796 - 1798; 1798 - 1799; jan 1796 - mrt 1799; 500
    - OVERIGE COMMISSIES, A.4.2
      - Eerste en Tweede Constitutiecommissie 1796-1798, A.4.2.1
        ressorterend onder de Nationale Vergadering en de Constituerende Vergadering